臺灣花蓮地方法院刑事判決
111年度原易字第31號
公  訴  人  臺灣花蓮地方檢察署檢察官
被      告  李建廣


選任辯護人  羅丹翎律師（法扶律師）
上列被告因詐欺案件，經檢察官提起公訴（109年度偵字第5286
號），本院判決如下：
    主    文
甲○○犯詐欺取財罪，處有期徒刑陸月，如易科罰金，以新臺幣壹
仟元折算壹日。未扣案之犯罪所得新臺幣貳拾壹萬元沒收，於全
部或一部不能沒收或不宜執行沒收時，追徵其價額。
    犯罪事實
一、甲○○意圖為自己不法之所有，基於詐欺取財之犯意，於受丁○○口頭委託時，佯稱願以新臺幣（下同）21萬元之價金完成
    丁○○座落在花蓮縣○○鄉○○段000地號土地（下稱系爭土地）
    之填土工程，並回填土方2車至系爭土地，致丁○○陷於錯誤
    認甲○○會完成前開工程，故於民國103年3月10日，在臺北市
    中山區台北富邦商業銀行吉林分行，將21萬元匯款至不知情
    之甲○○配偶阿汎思．狄翁所有之彰化銀行花蓮分行000000000
    00000號帳戶內，嗣甲○○隨即失去聯繫，且未繼續前開填土
    工程，丁○○驚覺受騙始報警處理。
二、案經丁○○訴由花蓮縣警察局鳳林分局報告臺灣花蓮地方檢察
    署檢察官偵查起訴。
    理    由
壹、證據能力方面：
一、按被告以外之人於審判外之言詞或書面陳述，除法律有規定
    者外，不得作為證據；又被告以外之人於審判外之陳述，雖
    不符合同法第159條之1至第159條之4之規定，但經當事人於
    審判程序同意作為證據，法院審酌該言詞陳述或書面陳述作
    成時之情況，認為適當者，亦得為證據；當事人、代理人或
    辯護人於法院調查證據時，知有第159條第1項不得為證據之
    情形，而未於言詞辯論終結前聲明異議者，視為有前項之同
    意，刑事訴訟法第159條第1項及第159條之5分別定有明文。
    本案被告甲○○及其辯護人於言詞辯論終結前，就卷內被告以
    外之人於審判外之陳述，於本院準備程序時均表示同意有證
    據能力（見本院卷第59頁），經本院審酌該等證據之作成情
    況，並無違法取證或其他瑕疵，認均適為本案認定事實之依
    據，依刑事訴訟法第159條之5的規定，均有證據能力。
二、又本案認定事實引用之卷內其餘非供述證據，並無證據證明
    係公務員違背法定程序取得，依同法第158條之4規定反面解
    釋，均有證據能力。
貳、認定犯罪事實所憑之證據及理由：
一、訊據被告固坦承與告訴人丁○○就系爭土地之填土工程一事有
    達成口頭協議，並約定費用為21萬元，嗣丁○○於103年3月10
    日，在臺北市中山區台北富邦商業銀行吉林分行，將21萬元
    匯款至彰化銀行花蓮分行00000000000000號即被告配偶阿汎
    思．狄翁所有之帳戶內，惟矢口否認有何詐欺取財之犯行，
    辯稱：我回填土地有3天，而且1天平均1台卡車都4至6趟，
    我聘請2台卡車回填，還有1台挖土機，還有料場有1台裝載
    機，在那邊回填3天左右，因為我和告訴人意見不符，告訴
    人的要求跟我們所協議的標準不一，等於我已經花了那麼多
    錢，還不能滿足告訴人的需求，所以造成我沒有辦法繼續回
    填等語。惟查：
(一)被告與告訴人就系爭土地之填土工程一事有達成口頭協議，
    並約定費用為21萬元，嗣丁○○於103年3月10日，在臺北市中
    山區台北富邦商業銀行吉林分行，將21萬元匯款至彰化銀行
    花蓮分行00000000000000號即被告配偶阿汎思．狄翁所有之
    帳戶等情，業據被告自承在卷，且經證人即告訴人於警詢、
    偵查及本院審理中證述明確，並有彰化銀行花蓮分行資料暨
    資金往來明細，匯款委託書各1份在卷可按，此部分事實，
    首堪認定。
(二)被告辯稱其回填之系爭土地之工程有數天，且每天均有數趟
    卡車等情，並於偵查中陳稱：我幫丁○○在他的土地上填土的
    工程，有雇用司機丙○○、乙○○等語，然其前開辯稱內容，與
    下列證據均不相符：
 1、證人即告訴人於警詢中證稱：我於103年3月間，在花蓮縣光
    復鄉中正路2段17巷旁防汛道路，剛好看到被告在上述地址
    施工，正好我座落在光復鄉中正路2段17巷18之1號之土地因
    為會淹水需要填土，所以我告知被告此事，被告去上開土地
    觀看後，表示要回去估算需要多少土方，約3至4天後，被告
    表示填土需要21萬元，我請同學余長安幫忙匯錢之後，被告
    就回填土方2車，人就不見了等語（見警卷第9頁至第11頁）
    ，嗣於偵查中證稱：我在花蓮買一塊地，因為會淹水，後來
    我遇到被告，我問被告有沒有砂石可以幫我填土，被告說有
    ，後來我就跟被告去看那塊地，請被告幫我填土，被告要開
    始找貨車幫我運土時，就說要先付錢，我先付了21萬元，然
    後被告只倒了一車砂石人就不見了；我有看到車子載砂石去
    填土，砂石車運來第一車，我就匯款了等語（見109年度偵
    字第5286號卷第52頁至第53頁），並於本院審理中具結證稱
    ：103年3月間我問被告，被告說他是老闆，土都是他在供應
    ，後來我就問被告能不能幫我填土，被告說可以，我帶被告
    去看那塊土地，我說你這樣子大概填多大、多少錢，後來被
    告看過以後，請他兒子來算過以後，後來好像第二天，看過
    以後就估價21萬元；我匯款給被告以後，可能匯到被告太太
    戶下，被告打電話說錢進來了，第二天以後就看不到人了；
    被告找的工人大概來了1車、2車，錢拿到就找不到人了，只
    有1車、2車，沒有幾天；第一次車子來的時候我有在現場看
    他們施工，被告就來1車就沒有來了，就是那一車，來第二
    車的時候就是錢匯到了，然後就沒有消息了；第一次在河堤
    見到被告的時候，被告送了一車來，第二天他又送了一車來
    ，來的時候，他就說要錢了，21萬元，我就馬上通知同學匯
    錢過來，被告可能知道我錢已經匯入他講的那個名字的戶頭
    裡，被告知道了就沒消息了；被告是在匯款的前一天即103
    年3月9日載了第一車土方，3月10日載了第二車土方之後，
    被告就說工人要錢了，我馬上就在被告前面打電話，請同學
    把錢匯過去；107年間我又找丙○○填土，丙○○填了很多天等
    語（見本院卷第108頁至第110頁、第112頁至第115頁）。是
    依證人丁○○所述，被告自始僅載送2車之土方，且於收受工
    程款項21萬元後，即未再運送任何土方。至證人丁○○雖就被
    告運送之土方係於收受款項之前還是之後，供述不一，然因
    被告於作證時，距案發時間已事隔多年，是其就上開細節部
    分有因記憶模糊而有略為不一致之陳述，尚與常理無違，附
    此敘明。　　　　
 2、證人丙○○於110年8月19日偵查中具結證稱：我不認識丁○○，
    我只認識被告，但我在103年3月間，沒有幫被告在溪洲段那
    邊做填土工程，我只有幫被告載過廢土，是因為清水溝，所
    以幫被告載廢土到光復垃圾場，那時候是鄉公所還是水保課
    發包的，都是太巴塱社區裡面排水溝的廢土載到垃圾場，除
    了我還有乙○○幫被告載廢土，我只幫被告做一天而已，我不
    知道乙○○做幾天等語（見109年度偵字第5286號卷第121頁至
    第122頁），嗣於110年12月11日偵查中具結證稱：我認識現
    場這位丁○○，丁○○有叫我幫他填土，我幫丁○○從砂石場載土
    去填土地，是丁○○親自給我錢的，在我幫丁○○載土去填他土
    地之前，我沒有幫被告載土去填土等語（見109年度偵字第5
    286號卷第173頁至第174頁），並於111年6月7日本院審理中
    具結證稱：檢察官第一次問我認不認識丁○○的時候，我不知
    道檢察官在問誰，我一時沒有想到這個人，後來在地檢署看
    到丁○○的時候才想起來，實際上我認識丁○○；距現在3、4年
    前，丁○○找我去填系爭土地，我忘記填了多少土，但有超過
    10車次以上的土方；我認識被告，我跟被告之前住同一個部
    落，但系爭土地是丁○○叫我去填土，跟被告沒有關係；我當
    時看到系爭土地時，土地是高低不平的，有的地方很深，我
    沒有看到土地上有兩堆土，我去的時候都沒有料，就是有坑
    洞等語（見本院卷第120頁至第121頁、第123頁、第127頁至
    第129頁）。是依證人丙○○所述，證人丙○○從未受雇於被告
    進行系爭土地之填土工程，證人丙○○之後雖有為系爭土地填
    土，然係受雇於告訴人，而與被告無涉。至被告之辯護人雖
    為被告辯稱，證人丙○○於檢察官第一次訊問時，並未坦承有
    進行系爭土地之填土工程，其可信性尚有疑問等語，然本院
    觀諸前開訊問筆錄，檢察官之提問內容為「103年3月間，甲○○是否曾經雇用你幫他做一些填土工程，填土地方在光復鄉
    溪州段475地號土地？」、「（提示警卷第83頁）這裡兩張
    相片，你有幫甲○○載土石到這裡填土過嗎？這裡就是剛才所
    說的溪州段475地號土地」，是證人丙○○針對檢察官之提問
    回答問題，並未多加敘述其有受雇於告訴人等情，尚難認其
    所述不實，自無從以此質疑證人丙○○之憑信性，附此敘明。
    　
 3、證人乙○○於110年10月26日偵查中具結證稱：我有幫被告做
    過事情，是開卡車運廢土到棄土場，做1次大概做2天，除了
    我以外還有另一台車司機是丙○○；被告那邊包了一個鄉公所
    的清水溝工程，我將廢土運到光復鄉垃圾場，除了這個工程
    以外，我沒有幫被告做其他填土工作，我都是載到垃圾場；
    我不認識丁○○等語（見109年度偵字第5286號卷第135頁至第
    136頁），嗣於110年12月9日偵查中具結證稱：我沒有見過
    在場的丁○○等語（見109年度偵字第5286號卷第160頁），並
    於111年6月7日本院審理中具結證稱：被告在103年3月10日
    左右，沒有請我載泥土去填他承包的土地，我沒有受雇於被
    告去填過泥土；在場的丁○○也沒有請我去填過泥土；我不瞭
    解丁○○與被告之間有關土地填土的事情等語（見本院卷第13
    0頁至第131頁）。是依證人乙○○所述，證人乙○○從未受雇於
    被告進行系爭土地之填土工程。　
(三)按刑事訴訟法第161條之1，明文賦予被告得就被訴事實，主
    動向法院指出足以阻斷其不利益心證形成之證明方法，以落
    實訴訟防禦之權利。此被告權利事項之規定，並非在法律上
    課加義務之責任規範，被告自不負終局之說服責任，然鑒於
    被告對該積極主張之利己事實，較之他人知悉何處可取得相
    關證據，仍應由被告提出證據，以便於法院為必要之調查。
    倘被告對其利己事由之抗辯未能立證，或所提證據在客觀上
    不能或難以調查者，即不能成為有效之抗辯，檢察官當無證
    明該抗辯事實不存在之責任，法院就此爭點即難逕為被告有
    利之認定。此與檢察官未善盡其實質舉證責任，不問被告就
    利己之抗辯是否提出證據，法院均應貫徹無罪推定原則之情
    形有別，最高法院100年度台上字第6658號判決要旨可資參
    照；又被告提出「幽靈抗辯」，對於該積極主張之事實有「
    特別知識」，即應由被告負「提出證據責任」，若被告能證
    明至「有合理懷疑」程度，舉證責任即轉換，而由檢察官就
    抗辯事由不存在負舉證責任，並證明至「無合理懷疑」程度
    ；若被告對「幽靈抗辯」舉證未達此程度，雖理論上其抗辯
    有可能性，但尚不成為有效抗辯，檢察官並無責任證明該抗
    辯事實不存在，法院就該爭點應逕為不利於被告之認定，最
    高法院100年度台上字第6839號判決意旨明揭此旨。查被告
    雖稱其確有為告訴人進行系爭土地之填土工程，然其所稱因
    前開工程所雇用之司機即證人丙○○、乙○○，均證稱並無此事
    ，業如前述，況倘如被告所述，僅是因系爭土地之填土高度
    有認知上之不同，被告確有進行填土工程等情，則證人丙○○
    於進行系爭土地之填土工作之初，當不會見系爭土地係凹凸
    不平，是被告辯稱確有雇用卡車司機進行系爭土地之填土工
    程，與被告間僅係因工程內容認知不同而生之糾紛等語，顯
    係幽靈抗辯，被告既無法盡舉證至「有合理懷疑」程度之責
    ，揆諸前開說明，本院自無從為有利於被告之認定。
二、綜上所述，本案事證明確，被告犯行已堪認定，應依法論科
    。
參、論罪科刑：
一、按行為後法律有變更者，適用行為時之法律。但行為後之法
    律有利於行為人者，適用最有利於行為人之法律，刑法第2
    條第1項定有明文。查被告行為後，刑法第339條規定業經修
    正，於103年6月18日修正公布，於同年月20日施行，修正前
    刑法第339條第1項規定：「意圖為自己或第三人不法之所有
    ，以詐術使人將本人或第三人之物交付者，處五年以下有期
    徒刑、拘役或科或併科一千元以下罰金。」，修正後刑法第
    339條第1項則規定：「意圖為自己或第三人不法之所有，以
    詐術使人將本人或第三人之物交付者，處五年以下有期徒刑
    、拘役或科或併科五十萬元以下罰金。」，經比較新舊法結
    果，修正後刑法第339條第1項規定並未更動詐欺取財罪之構
    成要件，惟將得科或併科之罰金刑上限，由「銀元1000元即
    新臺幣3萬元」提高至「新臺幣50萬元」，是修正後之規定
    較不利於被告，依刑法第2條第1項之規定，自應適用被告行
    為時即修正前刑法第339條第1項規定。是核被告所為，係犯
    修正前刑法第339條第1項之詐欺取財罪。
二、爰審酌禁止詐欺他人財物為我國現行之有效規範，並為刑法
    所明定，當為我國人民普遍適用之行為原則，被告於理性思
    考後，仍違背上開行為規範而為本案犯行，國家自應透過刑
    罰再次宣示上開規範之有效性。本院衡酌被告因詐欺所獲得
    之財物多寡所示之不法內涵，另參以被告自述高中畢業之智
    識程度；已婚、尚需扶養3個小孩及母親，2個小孩已經成年
    ，但工作未穩定，1個小孩未成年；從事鐵工、板模，月收
    入約3萬元、家庭經濟狀況勉持對其遵法能力之影響性等一
    切情狀（見本院卷第140頁），量處如主文所示之刑，並諭
    知易科罰金之折算標準，以資懲儆，並強化一般民眾對於自
    身受法律保護之合理期待。
三、沒收：
　　按犯罪所得，屬於犯罪行為人者，沒收之；於全部或一部不
     能沒收或不宜執行沒收時，追徵其價額，刑法第38條之1第
    1項前段、第3項分別定有明文。查本案被告前揭犯罪所得21
    萬元尚未扣案，應依刑法第38條之1第1項前段、第3項規定
    宣告沒收之，於全部或一部不能沒收或不宜執行沒收時，追
    徵其價額。
據上論斷，應依刑事訴訟法第299條第1項前段，判決如主文。
本案經檢察官戊○○提起公訴，檢察官羅美秀到庭執行職務。
中　　華　　民　　國　　111 　年　　6 　　月　　28　　日
                  刑事第三庭  審判長  法  官  黃柏憲  
                                      法  官  林育賢  
                                      法  官  邱佳玄
以上正本證明與原本無異。
如不服本判決應於收受送達後20日內向本院提出上訴書狀，並應
敘述具體理由。其未敘述上訴理由者，應於上訴期間屆滿後20日
內向本院補提理由書(均須按他造當事人之人數附繕本)「切勿逕
送上級法院」。告訴人或被害人如對於本判決不服者，應具備理
由請求檢察官上訴，其上訴期間之計算係以檢察官收受判決正本
之日期為準。
辯護人依據刑事訴訟法第346條、公設辯護人條例第17條及律師
法第32 條第2項、第36條等規定之意旨，尚負有提供法律知識、
協助被告之義務（含得為被告之利益提起上訴，但不得與被告明
示之意思相反）。
因疫情而遲誤不變期間，得向法院聲請回復原狀。
中　　華　　民　　國　　111 　年　　6 　　月　　28　　日

                                      書記官  方毓涵
附錄本案論罪科刑法條全文：
修正前刑法第339條
意圖為自己或第三人不法之所有，以詐術使人將本人或第三人之
物交付者，處5年以下有期徒刑、拘役或科或併科1千元以下罰金
。
以前項方法得財產上不法之利益或使第三人得之者，亦同。
前二項之未遂犯罰之。